臺灣板橋地方法院民事判決　　　　　　　　　　　　九十三年度簡上字第二四一號
　　上　訴　人　丙○○
　　被　上訴人　乙○○
　　訴訟代理人　羅子武律師
　　複　代理人　甲○○
右當事人間請求返還不當得利事件，上訴人對於中華民國九十三年七月二十二日臺灣
板橋地方法院三重簡易庭九十三年度重簡字第四九九號第一審判決提起上訴，業於九
十三年十一月十七日言詞辯論終結，本院判決如左：
    主  文
上訴駁回。
第二審訴訟費用由上訴人負擔。
    事  實
甲、上訴人方面：
一、聲明：
（一）原判決不利上訴人部分廢棄。
（二）右廢棄部分，被上訴人第一審之訴及假執行之聲請均駁回。
二、陳述：除與原判決記載相同者，茲引用之外，補稱：
（一）原審判決不備理由之處：
  １、原審判決第五頁第五行僅闡明「亦未見被告提出事證以資證明，是被告辯稱其
      已將原告應有部分之租金交由原告之子云云，自屬不能證明，難信屬實」云云
      ，惟上訴人於原審歷次請求通知系爭房地共有人丁○○、戊○○、己○○及被
      上訴人乙○○到庭對質，證明被上訴人已收取民國（下同）八十四年三月起至
      八十七年十二月止之租金。然原審就此重要人證未予調查，亦未說明未予調查
      之理由，實有判決不備理由之處。
  ２、參照上訴人於九十三年六月三日所提臺北信維郵局第九○九號存證信函，得知
      被上訴人委任羅子武大律師於八十八年三月三日寄送存證信函予上訴人，表明
      「……從未允諾出租他人，故亦無租金收取之問題。……倘不立即停止出租行
      為，並將系爭建物謄空保存妥善，即追究一切法律責任，絕不寬待。」，足以
      證明自八十八年起被上訴人始拒收租金。惟就此部分有利於上訴人之證據，原
      審漏未審酌，亦有判決不備理由之違法。
（二）查系爭房地共有人丁○○、戊○○、己○○皆已到庭證述，被上訴人已收取八
      十四年三月起至八十七年十二月止之租金，被上訴人對此部分之租金已無請求
      權。而上訴人請求通知被上訴人到庭與上訴人及其他共有人丁○○、戊○○、
      己○○對質，關於被上訴人已收取八十四年三月起至八十七年十二月份止租金
      之事實，惟被上訴人迄今皆未曾到庭，益證被上訴人主張不實。
（三）次查，被上訴人屢次向承租人催討系爭房地，承租人不堪其擾，最終仍遷離。
      然系爭破舊房地實難出租予他人，迄今仍閒置無法再次出租，被上訴人不顧自
      己及其他共有人租金收入之利益，惡意趕走房客換掉門鎖，拒絕交付鑰匙予其
      他共有人之行為，顯見其占有系爭房地之意圖。而上訴人並無欺瞞庭上之必要
      ，且其他共有人亦到庭證述被上訴人已收取八十四年三月起迄八十七年十二月
      止之租金，上訴人自無再次給付之理。又本件於起訴前未曾洽談和解，上訴人
      於歷次書狀屢次請求被上訴人親自到庭，惟被上訴人迄未到庭，係不能達成和
      解之主要原因，再次請求庭上通知被上訴人親自到庭試行和解。
三、證據：除援用第一審所提證據外，並聲請訊問證人己○○、丁○○、戊○○。
乙、被上訴人方面：
一、聲明：上訴人之訴及假執行之聲請均駁回。
二、陳述：除與原判決記載相同者，茲引用之外，補稱：
（一）被上訴人否認收受八十四年三月起至八十七年十二月止之系爭建物租金：
  １、查上訴人於本審所爭執事項乃為被上訴人究有無收取自八十四年三月起至八十
      七年十二月止之租金一事，然此爭議已於原審所確認其無理由。蓋因兩造母親
      李劉玉鸞係於八十四年二月間死亡，兩造曾因其母所遺留之系爭房地應有部分
      如何繼承興訟爭執，此有臺灣台北地方法院八十七年度訴字第三七八二號民事
      判決，被上訴人獲得勝訴確定可資參酌。換言之，被上訴人從未同意上訴人之
      出租行為，亦未收取八十四年三月起至八十七年十二月止之租金，否則雙方於
      被上訴人提起前揭訴訟時，仍未辦理繼承登記，自無從計算每人應分得之租金
      數額。是上訴人主張皆有不符事理之情，且無其他證據證明，殊不足取。
  ２、次查，證人戊○○、己○○、丁○○等人於鈞院陳稱時又再次表示，於八十七
      年間與被上訴人有進行訴訟，並且未有解決系爭租賃事宜，亦可證明雙方間對
      於系爭房地事宜，除了有產權之爭訟外，租賃事宜亦未解決。因此，在如此情
      形下，又怎會和善妥處租金事宜，甚至由被上訴人領取租金。又上訴人於鈞院
      陳稱曾於八十八年二月二十八日召開共有人會議，但被上訴人從未收到開會通
      知，僅收到會議結果通知，其內容僅要求上訴人應領取八十七年之租金，此一
      事實參酌三重郵局第九七號存證信函即明。況被上訴人對於上訴人存證信函之
      要求，已撰發存證信函拒絕在案，益證被上訴人根本未領取八十七年之租金。
  ３、末查，證人戊○○、己○○、丁○○等三人之陳述，雖經鈞院採取隔離訊問之
      方式，但三人證言幾近相同，尤其對於本案重要事實，即被上訴人兒子領取系
      爭租金之時間、地點及方式，說法完全一致，已有事前臨訟編串之可疑。再於
      鈞院訊問時，自己○○手中發現紙張一紙，上面即明確記載前揭三位證人證詞
      相同之內容，因此，證人證詞顯有勾串之情，渠等證詞自不足作為被上訴人業
      已收取租金之證明。復參前揭被上訴人所撰臺北信維郵局第九○九號存證信函
      ，業已明示拒絕領取在案，益證證人證詞不實。
　４、綜上所陳，上訴人主張被上訴人已收取八十四年三月起至八十七年十二月止之
      租金云云，未依民事訴訟法第二百七十七條規定盡其舉證之責，是上訴人所為
      主張，要無可採。
（二）上訴人主張自八十四年三月起至八十七年十二月止之期間，應屬被上訴人之租
      金已交付予被上訴人云云，惟查：
  １、被上訴人否認上訴人所舉陳被上訴人具名信函之真正，蓋被上訴人具名信函上
      之字體娟細，非屬國校畢業之被上訴人筆跡。而自上開被上訴人具名信函之文
      件內容觀之，亦無任何文字表示被上訴人確有收受八十四年三月起至八十七年
      十二月止期間之租金。
　２、另被上訴人於八十七年間與上訴人、丁○○、戊○○及己○○等四人，就母親
      李劉玉鑾所遺留之系爭房地於臺北地方法院興訟，被上訴人請求上訴人等將渠
      等繼承之應有部分移轉登記予被上訴人，經臺灣臺北地方法院以八十七年度訴
      字第三七八二號判決勝訴確定在案。因此，雙方於八十七年既對系爭房地之應
      有部分尚有訴訟，如何對於各共有人應收取系爭房地租金為正確之計算。是上
      訴人主張被上訴人已收受租金，即不足採。
三、證據：援用第一審所提證據。
    理  由
一、本件被上訴人起訴主張坐落臺北市○○區○○段一小段四六七地號土地及其上建
    物建號為同小段四一號、門牌號碼為臺北市○○區○○街二段三五二號（以下
    簡稱：系爭房地），係由兩造及訴外人丁○○、己○○、戊○○等五人所共有，
    然上訴人未經伊同意，自八十四年三月一日起至九十二年九月三十日止期間，將
    系爭房地出租於訴外人雷阿芽、雷水樹使用，並每月收取租金一萬二千元，而上
    訴人收取超出其應有部分比例之租金部分，自屬不當得利，應將依伊應有部分比
    例計算之不當得利返還，又伊就系爭土地之應有部分原係十二分之一、房屋部分
    則係六分之一，至八十八年八月四日起，土地部分增加為六分之一，房屋部分增
    加為六分之二，就伊所得請求之不當得利金額計算如下：就八十四年三月一日起
    至八十八年十二月三十一日止，伊願以土地之應有部分十二分之一計算不當得利
    金額為五萬八千元；就八十九年一月一日起至九十二年九月三十日止期間，則以
    伊土地應有部分六分之一計算金額為九萬元，合計共十四萬八千元，故依不當得
    利之法律關係，請求上訴人給付十四萬八千元，及自起訴狀繕本送達被告之翌日
    起至清償日止，按年息百分之五計算之利息。上訴人則以：兩造乃係兄弟，系爭
    房地自其父李見樹生前即經其父出租予訴外人雷阿芽使用，由其父收取押金及租
    金，並經其委由其代為管理及修繕等事宜，其父過世後，其母亦同意繼續出租房
    地予雷阿芽，且要求其繼續管理，嗣其母於八十四年二月十二日過世，系爭房地
    仍繼續出租予雷阿芽，並由其及戊○○代表簽立租約，然租金係由兩造及妹妹丁○○、戊○○、己○○等五人依應有部分比例收取，即至八十七年十二月止，被
    上訴人均無異議，且被上訴人亦委由伊子每年向其收取伊應得之租金，是被上訴
    人請求八十四年起至八十七年十二月止期間之租金，因其已清償，自無理由，又
    被上訴人係自八十八年一月起拒收租金，並向臺灣臺北地方法院起訴主張就系爭
    房地原屬家母李劉玉鸞所有之應有部分，應由被上訴人一人繼承，並於八十八年
    二月九日通知上訴人伊不同意出租或出借系爭房地予他人使用，益見被上訴人確
    曾收取八十七年十二月前之租金，而系爭房屋之承租人雷阿芽因不堪被上訴人屢
    次請求搬遷及提起遷讓房屋之訴訟，已於九十二年九月三十日終止租約，並搬離
    系爭房地，其即依租約約定，返還押金一萬四千元予雷阿芽，則被上訴人自應負
    擔應有部分比例之押金即二千八百元，另其為解決系爭房地之使用糾紛，於八十
    八年二月二十八日召開共有人會議，惟被上訴人並未出席，然另三位共有人即丁○○、戊○○、己○○均同意推舉其為管理人，並約定每人每月應給付被告二百
    元之管理費，是被上訴人應負擔自八十八年一月起至九十二年九月止期間之管理
    費一萬一千四百元，是被上訴人就其應有部分自八十八年起至九十二年九月三十
    日止期間之租金為十萬二千元，扣除押金二千八百元及管理費一萬一千四百元，
    其所應給付之金額為八萬七千八百元等語資為抗辯。
二、兩造不爭執之事實：
（一）系爭房地係由兩造及訴外人丁○○、戊○○、己○○所共有，而被上訴人就系
      爭土地之應有部分原係十二分之一、房屋之應有部分則係六分之一，至八十八
      年八月四日起，土地之應有部分增加為六分之一，房屋之應有部分增加為六分
      之二。
（二）系爭房地於八十四年三月一起至九十二年九月三十日止期間，經上訴人及戊○○共同以出租人之名義出租予訴外人雷阿芽使用，並由上訴人負責按月收取租
      金一萬二千元。
（三）被上訴人就上開期間，依其應有部分計算所得收取之租金為：
  １、八十四年三月起至八十八年十二月止共四年十月期間，以應有部分十二分之一
      計算金額為五萬八千元。
      〔計算式：12000×1/12×(10＋48)=58000〕
  ２、八十九年一月起至九十二年九月止，以應有部分六分之一計算金額為九萬元。
  　　〔計算式：12000×1/6×(24＋9)=90000〕
三、本件之爭點與本院之判斷：
    本件之爭點為被上訴人是否確有收受八十四年三月起至八十七年十二月止之系爭
    房地租金之問題。
（一）按當事人主張有利於己之事實者，就其事實有舉證之責任，民事訴訟法第二百
      七十七條前段定有明文。而查上訴人辯稱其已將系爭房地自八十四年三月起至
      八十七年十二月止期間，被上訴人應有部分之租金交付予被上訴人等情，固經
      提出便條紙二張為憑，並據請求傳訊證人己○○、丁○○、戊○○為證，然上
      情則為被上訴人所否認，則上訴人前開抗辯已清償之情，乃屬有利於其之事實
      ，自應由上訴人負舉證之責。
（二）而查，證人己○○、丁○○、戊○○固均於本院到庭證稱被上訴人確有收受前
      開租金之情，然查，兩造及證人己○○、丁○○、戊○○之母親李劉玉鸞於八
      十四年二月間死亡後，兩造及證人等即就其等之母所遺留之系爭房地應有部分
      如何繼承屢有爭執，嗣被上訴人並於八十七年間向臺灣臺北地方法院起訴，請
      求上訴人及證人丁○○、戊○○、己○○等四人，協同辦理系爭房地之繼承登
      記後，將其等四人因此所繼承之應有部分移轉登記予被上訴人，嗣經臺灣臺北
      地方法院以八十七年度訴字第三七八二號判決被上訴人勝訴確定等情，有該民
      事判決一份在卷可參，則證人丁○○、戊○○、己○○因此與被上訴人間有嫌
      隙，本身更同時為系爭房地之共有人，是其等所為證言之可信度，已非無疑，
      況證人戊○○、己○○、丁○○等三人於陳述時，對於本件有關被上訴人之子
      領取系爭租金之時間、地點及方式等重要事實，所述固完全一致，惟於本院訊
      問證人己○○時，則於其手中發現載有前揭三位證人證詞相同內容之紙張一紙
      ，是證人等之證詞是否有臨訟勾串之情，亦非無疑，況依上訴人於八十八年三
      月一日寄發存證信函予被上訴人，請被上訴人至上訴人處所領取八十八年度五
      分之一之租金，可知八十七年度之租金尚未付給被上訴人，上開三位證人所述
      「八十七年度之租金已付」，即與事實不符，為不足採，則彼等證詞自尚不足
      作為被上訴人業已收取租金之證明。
（三）再查，被上訴人既否認該二張便條紙係伊所書寫，是按私文書經他造否認者，
      即應由舉證人證其真正，惟上訴人就此既未提出事證證明該二張便條紙之真正
      ，且縱認該二紙文書確係被上訴人所書寫，然觀諸其上所載之文意，係表示被
      上訴人本人在過去、現在、未來均不同意將系爭房屋出租或出借他人使用等語
      ，尚無任何被上訴人曾收取其應有部分租金之意思，自不足以證明被上訴人曾
      收取其應有部分租金。
（四）又查，兩造及證人等就其等之母所遺留之系爭房地應有部分如何繼承因屢有爭
      執，被上訴人即於八十七年間向臺灣臺北地方法院起訴，請求上訴人及證人丁○○、戊○○、己○○等四人，協同辦理系爭房地之繼承登記後，將其等四人
      因此所繼承之應有部分移轉登記予被上訴人乙節，業如前述，自足見兩造間自
      八十四年二月間其等之母死亡後，就系爭房地之應有部分繼承即有爭執，是衡
      諸常情，兩造就為計算標準之應有部分既有爭執，被上訴人自無法允受上訴人
      單方計算被上訴人應收取之租金數額，始屬當然，此外，上訴人復未再提出其
      他證據以供本院審酌，是單執與上訴人有親誼及與兩造均具利害關係證人之證
      言，仍難為有利上訴人之推認，是上訴人辯稱其已將被上訴人應有部分之租金
      交由被上訴人之子云云，自屬不能證明，難信為實。
四、另上訴人辯稱：系爭房地之押金一萬四千元係由承租人雷阿芽交付予兩造之父，
    嗣租約終止後，由其代為返還押金一萬四千元予雷阿芽部分，被上訴人自應負擔
    二千八百元；又自八十八年一月起至九十二年九月止，其他共有人丁○○、戊○○、己○○推舉被告為系爭房地之管理人，並同意每人每月給付被告二百元之管
    理費，被上訴人亦應受拘束而給付上開期間之管理費共一萬一千四百元等語，經
    被上訴人於原審當庭同意自本件請求之不當得利中扣除押金二千八百元及管理費
    一萬一千四百元等語明確，是上訴人抗辯應扣除押金二千八百元、管理費一萬一
    千四百元等語，應堪可採。
五、綜上所述，本件被上訴人自八十四年三月起至九十二年九月止期間，因不能使用
    系爭房地所受損害之金額為十四萬八千元（計算式：58000＋90000=148000），
    扣除被上訴人同意負擔之押金二千八百元及管理費一萬一千四百元後，被上訴人
    所得請求之金額為十三萬三千八百元（計算式：000000-0000-00000=133800）。
    從而，被上訴人依不當得利之法律關係，請求上訴人給付十三萬三千八百元，及
    自九十三年四月二十四日（即起訴狀繕本送達被告之翌日）起至清償日止，按年
    息百分之五計算之法定遲延利息，為有理由，應予准許，逾此所為請求，則無理
    由，應予駁回。是原審判命上訴人為上述給付，並以本件係民事訴訟法第四百二
    十七條第一項至第四項訴訟，依同法第三百八十九條第一項第三款依職權宣告假
    執行及依第三百九十二條第二項規定宣告上訴人得預供擔保免為假執行，並無違
    誤。上訴意旨指摘原判決不當，求予廢棄改判，為無理由，應予駁回。
六、本案論證已臻明確，兩造其餘主張、陳述及所提之證據暨攻擊防禦方法，經本院
    審酌後，認與本案判斷結果不生影響，爰不一一審酌，附此敘明。
七、據上論結，本件上訴為無理由，依民事訴訟法第四百三十六條之一第三項、第四
    百四十九條第一項、第七十八條，判決如主文。
中　　　華　　　民　　　國　　九十三　　年　　 十二 　　月　　  一  　　日
                                臺灣板橋地方法院民事第三庭
                                    審判長法  官  陳映如
                                          法  官  陳麗玲
                                          法  官  邱靜琪
右為正本係照原本作成
本判決不得上訴
中　　　華　　　民　　　國　　九十三　　年　　 十二 　　月　　  一  　　日
                                      法院書記官  白俊傑
